【裁判字號】    88,上易,110
【裁判日期】    890711
【裁判案由】    分割共有物
【裁判全文】
臺灣高等法院臺南分院民事判決  八十八年度上易字第一一○號
      上  訴  人    乙○○
      訴訟代理人    甲○○
      上  訴  人    丁○○
      被上訴人      丙○○
      訴訟代理人    林春發  律師
      複代理人      劉炯意  律師
                    黃曜春  律師
右當事人間請求分割共有物事件，上訴人對於中華民國八十八年六月十八日臺灣嘉義
地方法院八十七年度訴字第八七三號判決提起上訴，本院判決如左：
    主    文
上訴駁回。
第二審訴訟費用由上訴人負擔。
    事    實
甲、上訴人方面：
一、聲明：求為判決：(一)原判決不利於上訴人之分割方法部分廢棄。(二)右廢棄部分請
    准採用如附圖乙方案為原判決所示系爭五筆土地（下稱系爭五筆土地）之分割方
    案。(三)第一、第二審訴訟費用由被上訴人負擔。
二、陳述：除與原判決記載相同者，茲引用之外，補稱：
  (一)系爭土地本來是上訴人與上訴人之叔父所共有，後來上訴人之叔父將其土地之部
    分賣給被上訴人，但在買賣之初即有表明所賣土地之具體位置，但原審分割方案
    未按照其所買之位置分予被上訴人。照上訴人所主張之分割方案，上訴人所分得
    之部分會比應有部分多，是因為被上訴人曾將其應有部分捐給寺廟，此在寺廟之
    建碑上載有被上訴人捐地六坪半，有照片可為證。然因廟地要求方正，故由上訴
    人與廟換地，使廟地成四方形，當時上訴人曾與廟方書立覺書，被上訴人現在竟
    向上訴人要求三、四十年前與廟換地之處，上訴人無法同意。
  (二)上訴人的房子屋齡有四十幾年，是舊屋，因最近會漏雨，屋頂有整修。上訴人主
    張採原審所主張，照上訴人現使用之位置為分割之乙案，面積不要減少，因上訴
    人現所占之位置即分管的位置。
三、證據：除援用第一審所提證據外，另聲請履勘現場。
乙、被上訴人方面：
一、聲明：求為判決如主文所示。
二、陳述：除與原判決記載相同者，茲引用之外，補稱：
  (一)系爭五筆土地相連一處，略呈不規則之五角形，東、北二側均面臨道路，北側各
    有一間無人使用之荒屋（原為被上訴人丙○○所使用）及鐵皮屋（原為上訴人乙
    ○○所使用，中間部分則有被上訴人丙○○所有之二層樓房），南側則有視同上
    訴人丁○○所開設之雜貨店等情，此業經原審勘驗現場查證屬實，製有勘驗筆錄
    及繪製現場簡圖，並有嘉義縣朴子地政事務所人員製作複丈成果圖附卷可資佐證
    。
  (二)被上訴人丙○○主張之甲案，符合土地之現有使用狀況，且使各共有人分得之土
    地較為完整，上訴人乙○○主張之乙案，使丙○○分得之土地分散二處，且呈不
    規則形狀，日後將無法完整利用建築，並造成上訴人乙○○分得之土地亦呈規則
    之形狀，無法善盡地利，顯係損人不利己。
  (三)上訴人乙○○主張之乙案，要求增加其持分面積零點零零二七六五公頃、視同上
    訴人丁○○部分增加零點零零零六八五公頃，而無端要求被上訴人丙○○減少零
    點零零三四五零公頃，顯然違反被上訴人丙○○之意願，無異巧取豪奪，顯非妥
    適之分割方案。
  (四)被上訴人丙○○於六十五年間隔鄰媽祖廟興建時，雖曾就其當時分管使用中之土
    地，言明捐獻六坪半建地予媽祖廟，然實際上僅係出借予媽祖廟使用而已，並未
    辦理所有權移轉登記，此觀卷附土地登記簿謄本自明。且依原審判決所採甲案與
    鈞院八十九年一月七日履勘現場略圖對照以觀，丙○○出借予媽祖廟使用之六坪
    半土地，係位於丙○○分割後取得之土地範圍內，絲毫未影響乙○○及丁○○之
    權益，乙○○、丁○○不得以此為藉口要求被上訴人丙○○減少應受分配之面積
    。
  (五)末查「分管」僅係各共人互相約定管理使用共有物之範圍而已，分管之範圍未必
    與其應有部分相同。然共有物之分割，原則上則係按照應有部分之範圍分割，故
    不可將「分管」與「分割」劃上等號，要求依分管之面積分割。例如三兄弟共有
    一筆祖先遺留建地，其中長兄因外出工作，並未居住並使用該建地，三兄弟乃約
    定由並未外出之其餘二位弟弟各「分管」二分之一範圍土地。迨將來三兄弟分割
    共有建地時，原則上仍應按照應有部分各三分之一分割，難道能以該長兄並未分
    管土地，而排斥其於分割時不得分得共有土地？其理至為淺明。上訴人乙○○先
    前分管使用系爭土地之範圍，大於其應有部分之面積，致其於本件分割共有物事
    件中，誤以為其可以取得分管範圍面積之土地，顯然違誤。
三、證據：援用第一審所提證據。
丙、本院依聲請至系爭土地勘驗。
    理    由
一、按分割共有物之訴為固有必要共同訴訟，其訴訟標的對於共同訴訟人必須合一確
    定，故共同訴訟中一人之行為，有利於共同訴訟人者，其效力及於全體，民事訴
    訟法第五十六條第一項第一款定有明文。上訴，就形式上觀之，係有利於共同訴
    訟人之行為，本件雖僅乙○○一人提起上訴，效力自及於原審同造之被告丁○○
    ，爰將之併列為上訴人，予以裁判，先予明。
二、本件被上訴人丙○○起訴主張：系爭五筆土地為兩造所共有，被上訴人之應有部
    分為二分之一、上訴人丁○○為一七○分一二、上訴人乙○○為一七○分之七三
    ，因系爭土地並無因法令規定或物之使用目的不能分割或契約約定有不分割之期
    限等情形，爰訴請合併分割系爭五筆土地。上訴人則以：同意合併分割，惟因被
    上訴人曾將其應有部分之一部捐給廟方，希望採用如附圖所示乙案為系爭五筆土
    地之分割方法等語置辯。
三、按「各共有人得隨時請求分割共有物。但因物之使用目的不能分割或契約定有不
    分割之期限者，不在此限」；本件並無因物之使用目的不能分割或契約定有不分
    割之期限，而共有人間就分割方法主張不一，足見不能協議分割，被上訴人請求
    判決分割，應予准許，系爭五筆土地兩造間應有部分比例均相同，上訴人二人亦
    均同意合併分割系爭五筆土地，是被上訴人訴請合併分割系爭五筆土地，核無不
    合。
四、查系爭五筆土地相連一處，略呈不規則之五角形，東、北兩側均面臨道路，北側
    各有一間無人使用之磚木造荒屋（原為被上訴人所使用）及鐵皮屋（原為上訴人
    乙○○所使用），中間部分則有一棟被上訴人所有之二層樓房，南側並有上訴人
    丁○○所開設之雜貨店，西南面由寺廟占用等情，業經本院受命法官勘驗現場查
    證屬實，製有勘驗筆錄及繪製現場簡圖各一份在卷可稽，暨命嘉義縣朴子地政事
    務所人員製作現場複丈成果圖附卷可資佐證。附圖甲案將寺廟占用部分分歸被上
    訴人，依乙○○、丁○○占用位置分歸乙○○、丁○○，各人均照應有部分分配
    土地，符合土地之現有使用狀況，且使各共有人分得之土地較為完整；而上訴人
    主張丙○○曾將系爭土地伊分管之一部分捐贈給廟宇，然因廟地要求方正，故由
    上訴人以其分管位置與廟換地，使廟地成四方形，當時上訴人曾與廟方書立覺書
    ，故乙○○向丙○○要回當初與廟交換之土地，並提出覺書為證而請求依附圖乙
    案分割即將六九三、六九三－二、六九三－四號土地分歸被上訴人，將六九三－
    一分歸上訴人乙○○，將六九三－三分歸上訴人丁○○，惟如依其方法分割則被
    上訴人丙○○依應有部分少分三四．五○平方公尺，上訴人乙○○多分二七．六
    五平方公尺，丁○○多分六．八五平方公尺，且「分管」僅係各共人互相約定管
    理使用共有物之範圍而已，分管之範圍未必與其應有部分相同。然共有物之分割
    ，原則上則係按照應有部分之範圍分割，故「分管」不同於「分割」，共有人不
    能要求依分管之面積分割。茲甲案已將廟占之地分歸被上訴人丙○○，而未分給
    上訴人乙○○，上訴人乙○○既已依其應有部分分得其所占位置之土地，其再要
    求超過應有部分之土地，即非有理，且乙案，使被上訴人分得之土地分散二處，
    且呈不規則形狀，日後將無法完整利用建築；同時造成上訴人乙○○分得之土地
    ，亦不方整，且多分部分無金錢補償，顯非公平，甲案較為方整，且係照各人應
    有部分分割，應屬可採，原審採酌如附圖所示甲案分割，應為正當，上訴意旨指
    摘原判決不當，求予廢棄改判，為無理由，應予駁回其上訴。
據上論結，本件上訴為無理由，依民事訴訟法第四百四十九條第一項、第七十八條、
第八十五條第一項前段，判決如主文。
中      華      民      國    八十九    年      七      月    十一    日
                                      臺灣高等法院臺南分院民事第一庭
~B1        審判長法官  黃  崑  宗
~B2              法官  胡  景  彬
~B3              法官  楊  子  莊
右為正本係照原本作成。
不得上訴。
中      華      民      國    八十九    年      七      月    十二    日
~B1        法院書記官  周  美  莉


司法院資訊處製作；財團法人民間司法改革基金會備份。
